ACORDAO-COMPLETO-2578117

ACÓRDÃO 4103/2023 ATA 16/2023 - PRIMEIRA CÂMARA

VISTO, relatado e discutido este pedido de reexame interposto por Mônica Matthke Braga Fischer Dias contra o Acórdão 7674/2022-TCU-Primeira Câmara, que julgou ilegal seu ato de aposentadoria, com negativa de registro, em decorrência da incorporação de quintos pelo exercício de função comissionada no período compreendido entre 8/4/1998 e 4/9/2001,
ACORDAM os Ministros do Tribunal de Contas da União, reunidos em sessão da 1ª Câmara, ante as razões expostas pelo Relator e com fundamento no arts. 48 da Lei 8.443/1992, 260, § 2º, do Regimento Interno do TCU e 7º, inciso II, da Resolução-TCU 353/2023, em: 
9.1. conhecer do pedido de reexame para, no mérito, dar-lhe provimento parcial;
9.2. determinar, excepcionalmente, o registro do ato de concessão de aposentadoria de Mônica Matthke Braga Fischer Dias;
9.3. determinar à AudPessoal que proceda às anotações devidas no sistema e-Pessoal relativamente ao ato da interessada e que adote as medidas necessárias à sua revisão de ofício, em face da inexistência de elementos que demonstrem haver amparo judicial para a concessão dos quintos na forma como foram incorporados, como demonstrado no voto que fundamenta a presente deliberação; e
9.4. comunicar esta decisão à recorrente e ao Tribunal de Justiça do Distrito Federal e dos Territórios.

Pedido de reexame interposto contra acórdão que considerou ilegal ato de aposentadoria, com negativa de registro.

Primeira Câmara

3. Recorrente: Mônica Matthke Braga Fischer Dias (XXX.812.291-XX)

13.1. Ministros presentes: Benjamin Zymler (na Presidência), Walton Alencar Rodrigues, Jorge Oliveira (Relator) e Jhonatan de Jesus.
13.2. Ministros-Substitutos presentes: Augusto Sherman Cavalcanti e Weder de Oliveira.

JORGE OLIVEIRA

Ministro-Substituto Weder de Oliveira

Adoto como relatório a instrução elaborada por auditor da Unidade de Auditoria Especializada em Recursos (AudRecursos) , cuja proposta contou com a anuência do diretor da unidade e do Ministério Público junto ao TCU (MPTCU) , nestes autos representado pelo Procurador Júlio Marcelo de Oliveira (peças 26-28) .
"INTRODUÇÃO
Trata-se de pedido de reexame (peça 12) interposto por Monica Matthke Braga Fischer Dias contra o Acórdão 7674/2022-TCU-Primeira Câmara (peça 8, Rel. Min. Weder de Oliveira) . 
A deliberação recorrida apresenta o seguinte teor: 
'ACORDAM os ministros o Tribunal de Contas da União, reunidos em sessão da 1ª Câmara, com fundamento nos arts. 1º, V, e 39, II, da Lei 8.443/1992, c/c os arts. 17, III; 143, II e 260 e 262 do Regimento Interno do TCU, em considerar ilegal (is) e negar registro ao (s) ato (s) de aposentadoria em favor do (s) interessado (s) identificado (s) no item 1.1, e expedir as determinações abaixo, conforme proposto pela unidade técnica.
 (...) 
1.7. Determinações/Recomendações/Orientações:
1.7.1. dispensar a devolução dos valores indevidamente recebidos, presumidamente, de boa-fé pelo (s) interessado (s) nos termos da Súmula 106 deste Tribunal;
1.7.2. determinar ao órgão/entidade responsável pela concessão que:
1.7.2.1. dê ciência do inteiro teor desta deliberação ao (s) interessado (s) , alertando-o (s) de que o efeito suspensivo proveniente da interposição de eventuais recursos perante o Tribunal não o (s) exime da devolução dos valores percebidos indevidamente após a respectiva notificação, caso esses não sejam providos, devendo encaminhar os comprovantes dessa notificação a esta Corte no prazo de até 30 (trinta) dias;
1.7.3. dar ciência deste acórdão ao órgão/entidade responsável pela concessão, informando que o teor integral da deliberação poderá ser obtido no endereço eletrônico www.tcu.gov.br/acordaos.
1.7.4. encerrar o processo e arquivar os presentes autos.'
HISTÓRICO
O ato foi considerado ilegal, com negativa de registro, pela inclusão, nos proventos, de quintos de funções comissionadas exercidas após o advento da Lei 9.624/1998, que extinguiu a vantagem.
A parcela irregularmente incluída nos proventos estava amparada por decisão judicial transitada em julgado.
O ato foi considerado ilegal sem, contudo, determinar-se a suspensão do benefício ou a exclusão gradual da vantagem, tendo em vista a modulação de efeitos estabelecida pelo STF no RE 638.115.
ADMISSIBILIDADE
Reitera-se a proposta de conhecimento do recurso, nos termos do exame de admissibilidade de peça 16 e do despacho de peça 19.
EXAME DE MÉRITO
Delimitação
O presente exame contempla as seguintes questões:
legalidade da incorporação de quintos pelo exercício de função comissionada ou de cargo em comissão após a entrada em vigor da Lei 9.624, de 8/4/1998;
modulação dos efeitos da decisão adotada pelo STF no RE 638.115, que fixou condições para preservação dos pagamentos.
Incorporação de quintos após a vigência da Lei 9.624/1998
A recorrente defende que o ato é legal, pois os quintos foram incorporados com base em decisão judicial, que reconheceu o direito à vantagem. Argumenta, em síntese, que:
a inclusão da referida vantagem nos proventos deu-se de maneira regular, tendo em vista que decorre de decisão judicial que transitou em julgado 9/2/2009 (Mandado de Segurança 2003.00.2.008895-7, impetrado pela Associação dos Servidores da Justiça do Distrito Federal - ASSEJUS) ;
ao modular os efeitos do julgamento do Recurso Extraordinário 638.115, em sessão plenária de 18/12/2019, o STF preservou as situações protegidas por decisão judicial que estivesse transitada em julgado.
Análise:
Não há amparo legal para a incorporação de quintos pelo exercício de função comissionada ou cargo em comissão após 8/4/1998, quando entrou em vigor a Lei 9.624/1998, que extinguiu a vantagem.
A questão foi decidida pelo Supremo Tribunal Federal, em regime de repercussão geral (RE 638.115, tema 395) . O entendimento fixado foi o de que "ofende o princípio da legalidade a decisão que concede a incorporação de quintos pelo exercício de função comissionada no período de 8/4/1998 até 4/9/2001, ante a carência de fundamento legal".
A carência de fundamento legal para a concessão da vantagem é motivo suficiente para sustentar a ilegalidade do ato e a consequente negativa de seu registro (plano da validade) , ainda que, excepcionalmente, sejam preservados os efeitos financeiros (plano da eficácia) , se atendidas as condições fixadas pelo STF ao modular os efeitos do julgamento do RE 638.115.
Preservação dos efeitos financeiros do ato (modulação da decisão do RE 638.115) 
A recorrente defende que é legítima a continuidade dos pagamentos dos quintos incorporados, por estarem amparados em decisão judicial transitada em julgado. 
Análise:
A cessação imediata ou a manutenção dos pagamentos decorrentes do ato dependerá do atendimento às condições fixadas pelo STF ao modular os efeitos da decisão adotada no RE 638.115, relativamente às funções exercidas de 8/4/1998 a 4/9/2001.
Na modulação de efeitos, o STF considerou situações distintas. Assim, é "indevida a cessação imediata do pagamento dos quintos quando fundado em decisão judicial transitada em julgado". Todavia, quanto às vantagens percebidas em razão de decisões administrativas ou de decisões judiciais sem trânsito em julgado, os pagamentos devem ser mantidos apenas "até sua absorção integral por quaisquer reajustes futuros concedidos aos servidores".
No caso concreto, o Tribunal reconheceu que a parcela de quintos contemplada no ato estava amparada em decisão judicial transitada em julgado, motivo pelo qual não determinou a absorção da vantagem por reajustes futuros. 
De toda forma, registra-se, por oportuno, que, ainda que comprovado o trânsito em julgado, isto, por si só, não possui o condão de alterar o julgamento pela ilegalidade do ato, pois que o e. STF deixou assente que a incorporação de quintos no período de 8/4/1998 até 4/9/2001 ofende o princípio da legalidade, nos termos da tese firmada em sede de repercussão geral, Tema 395. Ademais, o provimento judicial somente impede a suspensão dos pagamentos das parcelas indevidas (Acórdão 3842/2020-TCU-Primeira Câmara) .
Logo, a decisão não merece reparos nem há outras providências a considerar, nesta oportunidade.
CONCLUSÃO
Do exame, é possível concluir que:
não há amparo legal para a incorporação de quintos pelo exercício de função comissionada ou cargo em comissão após 8/4/1998, como decidido pelo STF no julgamento do RE 638.115;
a ausência de amparo legal justifica a irregularidade do ato (plano da validade) , mesmo nos casos em que o pagamento seja mantido (plano da eficácia) , em caráter excepcional, por força da modulação dos efeitos da decisão adotada no RE 638.115;
os efeitos financeiros das incorporações de quintos pelo exercício de funções ou cargos comissionados entre 8/4/1998 e 4/9/2001 podem ser preservados se atendidas as condições fixadas pelo STF ao modular os efeitos da decisão adotada no RE 638.115;
no caso concreto, o acórdão já considerou o enquadramento da situação fática nas hipóteses fixadas pelo STF e conferiu o tratamento devido, não havendo, no recurso, elementos que justifiquem solução diversa.
PROPOSTA DE ENCAMINHAMENTO
Ante o exposto, submetem-se os autos à consideração superior, propondo-se, com fundamento no art. 48 da Lei 8.443/1992:
conhecer do recurso e, no mérito, negar-lhe provimento;
informar à recorrente e demais interessados do acórdão a ser proferido, destacando que o relatório e o voto que o fundamentam podem ser acessados por meio do endereço eletrônico www.tcu.gov.br/acordaos."
É o relatório.

Raimundo Cezar Britto Aragão (OAB-SE 1.190)

Procurador Júlio Marcelo de Oliveira

PEDIDO DE REEXAME EM APOSENTADORIA. INCORPORAÇÃO DE QUINTOS APÓS A LEI 9.624/1998. ATO JULGADO ILEGAL, SEM EXCLUSÃO DA PARCELA. CONHECIMENTO DO RECURSO. EDIÇÃO DA RESOLUÇÃO-TCU 353/2023. PROVIMENTO PARCIAL E REGISTRO EXCEPCIONAL DO ATO. INEXISTÊNCIA DE COMPROVAÇÃO DE A INTERESSADA SER BENEFICIÁRIA DA DECISÃO TRANSITADA EM JULGADO. NECESSIDADE DE REVISÃO DE OFÍCIO DO ATO REGISTRADO.

APOSENTADORIA (APOS)

Trata-se de pedido de reexame interposto por Mônica Matthke Braga Fischer Dias contra o Acórdão 7674/2022-TCU-Primeira Câmara (relator: Ministro-Substituto Weder de Oliveira) , que julgou ilegal e negou registro a seu ato de aposentadoria, emitido pelo Tribunal de Justiça do Distrito Federal e Territórios (TJDFT) , em decorrência da incorporação de quintos pelo exercício de função comissionada no período compreendido entre 8/4/1998 e 4/9/2001. 
Ratifico o despacho exarado à peça 19, para conhecer do recurso, porquanto preenche os requisitos de admissibilidade previstos no artigo 48 da Lei 8.443/1992.
A recorrente alega, em síntese, que: a) a inclusão da vantagem em seus proventos se deu de forma regular, haja vista decorrer de decisão judicial transitada em julgado em 9/2/2009 (no Mandado de Segurança 2003.00.2.008895-7) ; e b) ao modular os efeitos do julgamento do Recurso Extraordinário 638.115, o Supremo Tribunal Federal (STF) preservou as situações protegidas por decisão judicial definitiva. Assim, pugna a recorrente pela legalidade de seu ato de aposentadoria, com a manutenção do pagamento da vantagem decorrente dos quintos.
Ao instruir o feito, a Unidade de Auditoria Especializada em Recursos (AudRecursos) , contando com o endosso do MPTCU, propõe negar provimento ao pedido de reexame. Em sua avaliação, não há amparo legal para a incorporação de quintos pelo exercício de função comissionada ou cargo em comissão após 8/4/1998, justificando a irregularidade do ato (plano da validade) , mesmo nos casos em que o pagamento seja mantido (plano da eficácia) , em caráter excepcional, por força da modulação dos efeitos da decisão adotada no RE 638.115. 
No caso concreto, o Acórdão recorrido considerou o enquadramento da situação fática nas hipóteses fixadas pelo STF, não havendo, no recurso, elementos que justifiquem solução diversa.
Alinho-me aos pareceres, cujas análises quanto à ilegalidade do ato incluo entre minhas razões de decidir, sem prejuízo de tecer comentários sobre a matéria em discussão e de promover ajustes quanto ao encaminhamento proposto.
O STF já assentou a ilegalidade da incorporação dos quintos ou décimos resultantes do exercício de funções exercidas entre 8/4/1998 e 4/9/2001 (tese 395) . Dessa forma, o ato em exame deve ser considerado ilegal, independentemente da modulação do alcance da decisão do STF no RE 638.115. 
A apreciação da legalidade que tem lugar nesta Corte de Contas opera no plano da validade do ato, enquanto a modulação dos seus efeitos opera no plano da eficácia. Portanto, é possível que um ato inválido no nosso ordenamento jurídico, excepcionalmente, produza efeitos jurídicos (Acórdão 2198/2023-TCU-Primeira Câmara, de minha relatoria) . A decisão atacada consignou que "há, nos autos, informação de que as parcelas incorporadas a título de 'quintos' estão sendo pagas com amparo em decisão judicial com trânsito em julgado"; assim não apresentou determinação para destaque e absorção da rubrica impugnada.
Desse modo, com o advento da Resolução 353/2023, cabe reformar a decisão original para considerar ilegal e, excepcionalmente, ordenar o registro do ato, conforme previsto no art. 7º, inciso II, da referida norma.
Contudo, pelo que agora constato, os documentos presentes nos autos deixam dúvidas sobre a existência de amparo judicial que beneficie a inativa.
De acordo com as informações prestadas no anexo do ato de aposentadoria (peça 3) , a interessada estaria albergada pela sentença proferida pelo próprio TJDFT, e já transitada em julgado, obtida pela Associação dos Servidores da Justiça do Distrito Federal (Assejus) no Mandado de Segurança 2003.00.2.008895-7.
Em seu pedido de reexame, a ex-servidora defende que "ao tempo do ajuizamento do MS 2003.00.2.008895-7, e o ingresso da ASSEJUS como litisconsorte ativo, a ora Requerente já era associada da referida entidade (declaração anexa) , tendo direito, portanto, a incorporação dos 'quintos' em razão de decisão judicial transitada em julgado" (peça 12, p. 3) .
Ocorre que, na linha de diversos precedentes deste Tribunal, para que a interessada possa se beneficiar de eventual sentença judicial transitada em julgado, em ações coletivas, cabe ao órgão emissor do ato investigar mais detidamente a substituição processual e, só após essa análise, aplicar o entendimento do STF no RE 638.115.
Na situação concreta da recorrente, o voto condutor do Acórdão 15161/2021-TCU-Primeira Câmara (Ministro Vital do Rêgo) já examinou a natureza e o alcance do referido MS 2003.00.2.008895-7, do qual me permito transcrever o elucidativo trecho:
"6. Quanto à sobredita incorporação de quintos pelo exercício de funções após 8/4/1998, destaco que, no ato em epígrafe, consta que o fundamento de manutenção para a referida vantagem nos proventos da interessada provém de decisão judicial transitada em julgado em 9/2/2009 nos autos do Mandado de Segurança 2003.00.2.008895-7, impetrado originariamente pela Sra. Verônica Reis Fernandes da Rocha, ao qual, posteriormente, a Associação dos Servidores da Justiça do Distrito Federal ingressou como litisconsorte ativo, writ que tramitou no Tribunal de Justiça do Distrito Federal e dos Territórios. Nesse sentido, transcrevo os trechos pertinentes da decisão proferida nos autos do referido mandamus:
[...]
7. Considerando o texto constitucional, verifico que existem as seguintes espécies de mandado de segurança: o individual (simples ou plúrimo) , previsto no art. 5º, inciso LXIX, e o coletivo, constante do art. 5º, inciso LXX.
8. O mandado de segurança individual simples é aquele no qual há apenas um impetrante (pessoa física ou jurídica, agente ou órgão) que ajuíza a ação em defesa de seus próprios direitos líquidos e certos. O mandado de segurança individual plúrimo é aquele no qual há mais de um impetrante (pessoa física ou jurídica, agente ou órgão) que ajuíza a ação em defesa de seus próprios direitos individuais. Tal writ também é conhecido como o mandado de segurança litisconsorcial. Por fim, o mandado de segurança coletivo é aquele em que uma organização sindical, entidade de classe ou associação impetra a ação em seu próprio nome na defesa dos interesses ou direitos de seus membros ou associados.
9. No que importa à discussão dos autos, destaco que uma associação 'representa' seus associados nas hipóteses em que a ela impetrar mandado de segurança individual (simples ou plúrimo) em favor desses. Ocorre, entretanto, a 'substituição processual' por parte das associações, nos termos do que preconiza a jurisprudência do Supremo Tribunal Federal (STF) , quando tais entidades atuam na condição de substitutos processuais, nos casos de impetração de mandados de segurança coletivos, consoante o art. 5º, inciso LXX.
10. Destaco que, no caso em questão, não se trata do mandado de segurança coletivo previsto no art. 5º, inciso LXX, da CF/1988, razão pela qual entendo que a Associação dos Servidores da Justiça do Distrito Federal atuou como representante processual a partir do momento em que ingressou como litisconsorte ativo em um Mandado de Segurança individual.
11. Tratando especificamente da situação da inativa [...], cujo ato de aposentadoria se analisa nos presentes autos, observo que não há no formulário de peça 3 (e respectivos anexos) a comprovação de que, à época do protocolo do referido Writ, a interessada era filiada à referida associação. Também não há no processo autorização expressa da interessada para que a Associação dos Servidores da Justiça do Distrito Federal pudesse representá-la no mandado de segurança impetrado.
12. Nesse contexto, torna-se necessário traçar, ainda que de forma simplificada, o alcance da legitimidade ativa das entidades associativas, sejam elas sindicatos ou associações. Para tanto, valho-me das lições do saudoso Ministro Teori Zavaski. Para o Ministro, a Constituição Federal, em notável medida de estímulo e prestígio às ações coletivas, criou duas importantes hipóteses de legitimação ativa: a das entidades associativas e a das entidades sindicais. A primeira, no art. 5º XXI: 'as entidades associativas, quando expressamente autorizadas, têm legitimidade para representar seus filiados judicial ou extrajudicialmente'. E a segunda, no art. 8º, III: 'Ao sindicato cabe a defesa dos direitos e interesses coletivos ou individuais da categoria, inclusive em questões judiciais ou administrativas'.
13. Partindo dessa lição, observo que a legitimação dos sindicatos se dá, segundo a Constituição e de acordo com a doutrina, por substituição processual. Nesse caso, o rol de beneficiários substituídos não precisa autorizar que a entidade os represente em demandas judiciais ou extrajudiciais. No entanto, a legitimação das associações se dá, em regra, por representação processual, a qual exige que os representados autorizem expressamente a entidade a demandar em seu nome.
14. Verifico, entretanto, que, não sendo caso de impetração de mandado de segurança coletivo, a questão da 'autorização expressa', para que as associações pudessem litigar representando seus associados, comportou basicamente duas interpretações jurisprudenciais ao longo do tempo: a primeira, no sentido de que a autorização expressa poderia se dar por assembleia geral (em ata) , e a segunda prevendo que a autorização dos associados deveria ser expressa e individual. A referida questão foi uniformizada em 2014 pelo STF, a partir do julgamento do Recurso Extraordinário 573.232/SP. Na referida decisão, prevaleceu a segunda corrente, no sentido de ser necessária a autorização individual expressa de cada associado.
15. Diante desse fato e considerando que não constam nos autos a comprovação de que, à época do protocolo do mandado de segurança mencionado, a inativa interessada era filiada à Associação dos Servidores da Justiça do Distrito Federal e tampouco a respectiva autorização expressa para a referida associação representá-la no Writ impetrado, não é possível assumir, de pronto, que a decisão judicial em comento a beneficia."
Portanto, para que a inativa possa se beneficiar da decisão judicial mencionada, conforme jurisprudência deste Tribunal, bem como as teses 82 e 499 do STF em julgados submetidos à sistemática de repercussão geral, é necessário que a interessada comprove ter concedido autorização expressa para que a aludida entidade associativa pudesse representá-la na ação e demonstre que, à época do protocolo da ação, era filiada à mencionada associação. 
Com efeito, apenas a segunda condição acima mencionada está evidenciada nos autos.
Em se tratando de recurso interposto pela servidora, em relação ao qual incide o princípio da non reformatio in pejus, entendo que o presente ato de aposentadoria merece uma nova análise por este Tribunal, por meio da revisão de ofício, de que cuida o art. 260, § 2º, do RITCU, cabendo à unidade técnica competente adotar as providências para verificar se a interessada integrou a relação processual do MS 2003.00.2.008895-7, para que possa preservar os efeitos financeiros das incorporações de quintos pelo exercício de função ou cargo comissionado entre 8/4/1998 e 4/9/2001.
Ante o exposto, VOTO no sentido de que o Colegiado adote a deliberação que ora lhe submeto.
TCU, Sala das Sessões, em 30 de maio de 2023.
JORGE OLIVEIRA 
Relator